臺灣臺中地方法院刑事判決　　　　　　　　　　　　九十三年度訴字第一二號
　　公　訴　人　臺灣臺中地方法院檢察署檢察官
　　被　　　告　乙○○
　　　　　　　　丙○○
右列被告等因違反稅捐稽徵法等案件，經檢察官聲請簡易判決處刑（九十二年度偵字
第二四七八四號），經本院臺中簡易庭認不應以簡易判決處刑，簽移本院刑事庭依通
常程序審理，本院判決如左：
    主  文
丙○○行使從事業務之人，明知為不實之事項，而登載於其業務上作成之文書，足以
生損害於公眾及他人，處拘役參拾日，如易科罰金，以參佰元折算壹日。
乙○○無罪。
    事  實
一、丙○○於民國八十七年間任職於美商美國商業銀行國家信託儲蓄股份有限公司臺
    北分行從事信用卡招攬業務，並在甫新傳播有限公司、黃金年代國際公司兼職，
    另在以其胞姐乙○○名義所開設之元富水泥製品股份有限公司（址設於臺中市○○區○○路一段一九七之十號一樓，下簡稱元富公司）兼職招攬業務。其於八十
    七年間在美商美國商業銀行國家信託儲蓄股份有限公司臺北分行之整年度所得為
    新臺幣（下同）一百十六萬一千七百六十五元，在甫新傳播有限公司及黃金年代
    國際公司總薪資所得計四千三百十六元，另在元富公司整年度業務獎金為十七萬
    二千五百元，加上其個人設於美商美國商業銀行國家信託儲蓄股份有限公司及中
    國信託商業銀行股份有限公司中山分公司之存款利息所得，其於八十七年度總薪
    資、利息及執業所得除元富公司上開所得外，業已達一百十七萬零三十四元。丙○○為減少其個人應納之個人綜合所得稅額，亟思利用其係乙○○胞妹且在元富
    公司亦擔任股東之身份，欲找人頭作帳持以報稅較不易引起側目，遂基於行使業
    務登載不實文書之犯意，利用先前友人甲○○委由其辦理美商美國商業銀行國家
    信託儲蓄股份有限公司信用卡時所交付之國民身分證影本，於八十七年十二月底
    前某日，於元富公司上址，將甲○○之國民身分證影本交予從事製作員工薪資報
    表、各類所得扣繳暨免扣繳憑單等表格業務之不知情鄭姓成年會計，並佯稱其於
    該年度所招攬之業務，實為甲○○所招攬。鄭姓成年會計不疑有他，遂提供甲○○於八十七年一月至十月在元富公司工作並領取業務獎金十七萬二千五百元之不
    實資料，交由元富公司對外委託亦不知情之不詳年籍已成年記帳人員製作如上開
    不實內容之各類所得扣繳暨免扣繳憑單。並於八十八年五月三十一日營利事業所
    得稅結算申報日截止前，由不詳年籍之已成年記帳人員將該偽填之甲○○各類所
    得扣繳暨免扣繳憑單，連同於八十八年五月三十一日前某時製作之營利事業所得
    稅結算申報書持向財政部臺灣省中區國稅局東山稽徵所申報稅賦持以行使。嗣甲○○接獲財政部臺北市國稅局士林稽徵所綜合所得稅核定通知書，始發現上情。
二、案經臺灣臺中地方法院檢察署檢察官自動檢舉偵查後聲請簡易判決處刑。
    理  由
壹、有罪部分：
一、訊據被告丙○○對於伊曾於八十七年間在以其胞姐乙○○名義開設之元富公司兼
    職，計領業務獎金十七萬二千五百元等情固不爭執，惟矢口否認有何行使業務登
    載不實文書犯行，辯稱：甲○○是伊朋友之同學，在八十七年間伊有徵得他同意
    以他名義報稅，時間太久他忘了，等到接到補稅通知他才想起來，因為伊先前在
    銀行及公司上班，收入較多可能會超過要報稅的金額，所以才會想到利用甲○○
    名義報稅，以減少伊個人綜合所得稅之稅賦，實際上伊在元富公司有招攬到很多
    業務，故也有領到十七萬二千五百元業務獎金，資料都是伊提供給成年鄭姓小姐
    ，被告乙○○都不知情，鄭姓小姐也不知道甲○○沒有在元富公司工作云云。經
    查：
  (一)元富公司確實於八十七年一月至十月間以甲○○名義為所得人，而製發該期間所
    得十七萬二千五百元之各類所得扣繳暨免扣繳憑單，繼而製發實際支出該所得之
    薪資明細，連同其他名目之營利事業所得稅結算申報書，於八十八年五月三十一
    日向財政部臺灣省中區國稅局東山稽徵所申報等情，有該各類所得扣繳暨免扣繳
    憑單、甲○○財政部臺北市國稅局綜合所得稅核定通知書（八十七年度未申報核
    定）各一份、財政部臺灣省中區國稅局臺中市分局以九十二年十二月十九日中區
    國稅中市一字第０九二００七四二０七號函附元富公司八十七年度營利事業所得
    稅結算申報書相關資料影本三紙附卷可稽（參九十三年度偵字第二四七八四號卷
    第九頁至第一二頁、第一七頁；發查卷第四頁）。
  (二)而甲○○於八十七年一月至十月份並未在元富公司工作，業據證人甲○○於警詢
    及本院審理時具結證明屬實，復為被告丙○○所不否認。則被告丙○○提供甲○○之國民身分證影本予製作各類所得扣繳暨免扣繳憑單業務之鄭姓成年會計，不
    知情鄭姓成年會計將無在該公司任職之甲○○卻有領取該薪資所得之不實事項提
    供予元富公司委外記帳人員，登載於其等職務上製作之各類所得扣繳暨免扣繳憑
    單上，於八十八年五月三十一日營利事業所得稅結算申報日截止前，該不詳年籍
    之已成年記帳人員再將上開資料送至財政部臺灣省中區國稅局東山稽徵所持以申
    報稅賦，其有利用不知情之鄭姓成年會計及委外記帳人員為行使業務登載不實犯
    行至為明顯。被告丙○○雖辯稱其確實於八十七年間有向元富公司領取十七萬二
    千五百元薪資，只是為逃漏自己之個人綜合所得稅，所以才找人頭云云，然縱使
    被告丙○○確實領取該期間之薪資，亦僅是元富公司實際確有該筆支出而無逃漏
    營利事業所得稅問題（詳後述），其假借甲○○名義，提供甲○○之國民身分證
    予鄭姓成年會計，輾轉送至元富公司委外之不詳年籍已成年記帳人員，據以製作
    甲○○有在元富公司工作並領取薪資等不實內容之各類所得扣繳暨免扣繳憑單及
    持向財政部臺灣省中區國稅局東山稽徵所報稅予以行使，自不能免其行使業務登
    載不實之犯行至明。況且，被告丙○○此舉不僅逃漏其個人綜合所得稅，同時影
    響稅捐課徵機關對於課稅之正確性，並導致證人甲○○多被課徵稅賦及因未繳納
    該筆稅賦致遭科處罰鍰，顯足以生損害於公眾之稅捐機關及甲○○個人至明。
  (三)綜上所陳，被告丙○○前開辯解顯無可採。其有行使業務登載不實之犯行，事證
    業臻明確，其此部分犯行至堪認定。
二、按被告丙○○明知甲○○未在元富公司任職，竟利用該公司有製作各類所得扣繳
    暨免扣繳憑單等表格業務且不知情之鄭姓成年會計，輾轉送至該公司亦不知情之
    委外記帳人員，由其虛偽填載甲○○領取十七萬二千五百元業務獎金之不實記載
    ，事後再作為申報營利事業所得結算申報書之附件據向財政部臺灣省中區國稅局
    東山稽徵所持以行使申報稅賦，核係犯刑法第二百十六條、第二百十五條行使業
    務登載不實罪。被告丙○○雖在該公司兼職業務，然並未實際製作各類所得扣繳
    暨免扣繳憑單及營利事業所得稅結算申報書（公訴人聲請簡易判決處刑事實記載
    其負責該項業務，然為被告二人均否認，公訴人復未能舉證以實其說，自難採信
    ），其利用有從事上開業務之鄭姓成年會計、不詳年籍之委外記帳人員而為上開
    行為，為間接正犯。被告丙○○利用鄭姓成年會計、不詳年籍之委外記帳人員填
    載業務上登載不實文書後，嗣後持向財政部臺灣省中區國稅局東山稽徵所申報行
    使，其偽造之低度行為為行使之高度行為所吸收，不另論罪。至被告丙○○被訴
    幫助違反稅捐稽徵法第四十三條第一項逃漏稅捐罪嫌，經本院認定其該部分犯罪
    不能證明（詳後貳、所述），然公訴人以此部分與前開已成罪部分具有方法與結
    果之牽連關係，基於審判不可分法理，不另為無罪之諭知。爰審酌被告丙○○因
    其於八十七年度所得高達百餘萬元，為免減少其個人綜合所得稅收之課徵，遂思
    欲利用家族企業、提供人頭作帳較不易遭察覺方式以逃漏稅收，惟國家課徵稅收
    目的無非在使高所得者繳納高額稅賦，低所得者繳納些微稅賦甚或免納稅賦，以
    達富人照顧窮人之目的，均衡社會資產、平衡財富之一種方式，被告乙○○以違
    法手段達其一己之私，實有不是，惟考以其業已代為繳納甲○○應納稅賦及罰鍰
    ，甲○○並業已撤回告訴，有撤回告訴狀一紙附於九十二年度偵字第二二九一六
    號卷第一四頁可明（惟非告訴乃論之罪，其撤回不生效力），其前無不良素行，
    犯後態度尚稱良善等一切情狀，量處如主文所示之刑，並諭知易科罰金之折算標
    準。末查，被告丙○○前雖未曾受有期徒刑以上刑之宣告，有臺灣高等法院被告
    全國前案紀錄表一紙在卷佐徵，並業已與證人甲○○達成和解，然仍未向稅捐稽
    徵機關補繳其個人逃漏之綜合所得稅收部分，自不宜宣告緩刑，併此敘明。
貳、無罪部分：
一、公訴人聲請簡易判決處刑意旨另謂：被告乙○○係元富公司負責人，其與被告丙○○均明知甲○○於八十七年一月至十月間並未在元富公司工作，竟與被告丙○○共同基於行使業務上登載不實文書之犯意聯絡，推由被告丙○○將甲○○在該
    公司支領八十七年度薪資所得十七萬二千五百元不實內容記載於各類所得扣繳暨
    免扣繳憑單：且被告乙○○與丙○○復分別基於逃漏稅捐及幫助逃漏稅捐之犯意
    ，由丙○○持向財政部臺灣省中區國稅局東山稽徵所申報扣抵營業所得，藉以逃
    漏營利事業所得稅，計五萬二千零七十八元，足以生損害於甲○○及稅捐機關管
    理稅捐稽徵業務之正確性，因認被告乙○○涉嫌違反稅捐稽徵法第四十七條第一
    款、第四十一條納稅義務人以詐術逃漏稅捐罪嫌、刑法第二百十六條、第二百十
    五條行使業務登載不實罪嫌，被告丙○○涉嫌違反稅捐稽徵法第四十三條第一項
    幫助以詐術逃漏稅捐罪嫌。
  (一)按犯罪事實應依證據認定之，無證據不得認定犯罪事實，又不能證明被告犯罪者
    ，應諭知無罪之判決，刑事訴訟法第三百四十三條、第一百五十四條第二項分別
    定有明文。又事實之認定，應憑證據，如未能發現相當證據，或證據不足以證明
    ，自不能以推測或擬制之方法，以為裁判基礎（最高法院著有四十年度臺上字第
    八六號判例參照）。另按認定犯罪事實，所憑之證據，雖不以直接證據為限，間
    接證據亦包括在內，然無論直接或間接證據，其為訴訟上之證明，須於通常一般
    之人均不致於有所懷疑，而得確信其為真實之程度者，始得據之為有罪之認定，
    倘其證明尚未達到此一程度，而有合理性懷疑之存在時，即無從為有罪之認定，
    此亦有最高法院七十六年度臺上字第四九八六號判例可資參照。又刑事訴訟法第
    一百六十一條已於九十一年二月八日修正公布，其第一項規定：檢察官就被告犯
    罪事實，應負舉證責任，並指出證明之方法。因此，檢察官對於起訴之犯罪事實
    ，應負提出證據及說服之實質舉證責任。倘其所提出之證據，不足為被告有罪之
    積極證明，或其指出證明之方法，無從說服法院以形成被告有罪之心證，基於無
    罪推定之原則，自應為被告無罪判決之諭知，最高法院著有九十二年度臺上字第
    一二八號判例意旨足資參照。
  (二)公訴人認被告乙○○涉犯逃漏稅捐、行使業務登載不實及被告丙○○涉犯幫助逃
    漏稅捐等罪嫌，無非係以被告二人警、偵訊之自白，證人甲○○之證述及前開壹
    、一、(一)所引證據資料為據。訊據被告二人均堅詞否認有公訴人所指上該犯行，
    被告丙○○除為上開辯詞外（參壹、一、所述），被告乙○○辯稱：伊雖身為元
    富公司負責人，但只負責跑外務及處理行政事項，公司帳務都由鄭姓成年會計處
    理，伊對於報稅之事均不清楚等語。查：
  1.依本院向財政部臺灣省中區國稅局黎明稽徵所函索被告丙○○於八十七年度綜合
    所得稅申報資料，被告丙○○於該年度在美商美國商業銀行國家信託儲蓄股份有
    限公司臺北分行任職，八十七年度整年度所得為一百十六萬一千七百六十五元，
    另在甫新傳播有限公司及黃金年代國際公司兼職，總薪資所得四千三百十六元，
    加上其個人設於美商美國商業銀行國家信託儲蓄股份有限公司及中國信託商業銀
    行股份有限公司中山分公司之存款利息所得，其於八十七年度總薪資、利息及執
    業所得共計一百十七萬零三十四元等情，有該所九十三年六月十八日中區國稅黎
    明二字第０九三００二八一一０號函附各類所得扣繳暨免扣繳憑單二份、財政部
    臺灣省中區國稅局綜合所得稅八十七年度申報核定通知書、八十七年度綜合所得
    稅結算申報書各一份為證。觀被告丙○○於八十七年之整年度所得一百十六萬一
    千七百六十五元，除扣繳義務人美商美國商業銀行代為扣繳五萬七千一百五十元
    外，另又補繳四萬五千二百二十九元本稅（嗣因逾期繳納加徵滯納金四百五十二
    元），總計被告丙○○於八十七年度應繳納稅額度為十萬二千三百七十九元，相
    當於其一整年收入之十分之一，就比例及金額而言並非在少數，是被告丙○○為
    減少其個人綜合所得稅之稅賦，利用與其有手足之情之胞姐開設之元富公司兼職
    業務且其本身又在該公司佔有股份之機會，較不易引起側目，並利用先行取得甲○○所有國民身分證，且確認甲○○無遭報稅之虞（此觀證人甲○○於本院審理
    時證稱：八十七年度時伊工作較不穩定，都沒有報稅，伊從事做麵包工作，也不
    會達到要報稅的額度，參本院卷第五貳頁筆錄可明），在諸事皆安排妥當，確認
    甲○○無遭報稅之虞等情況下。被告丙○○辯稱因其在他銀行工作收入所得較高
    ，為避免再被課徵高額所得稅，實際雖向元富公司領取八十七年度一月至十月業
    務獎金，而以甲○○名義報稅乙情，非無可能。此由被告丙○○於九十二年十一
    月六日警詢時供稱：伊有在元富公司兼任業務工作，有支領獎金，但甲○○並沒
    有在元富公司任職，因為伊報的綜合所得稅不夠，所以才要以甲○○之名申報薪
    資等語可明（參九十二年度偵字第二二九一六號卷第十頁筆錄）。雖被告丙○○
    於警詢時一度針對警員所詢問題：「綜合所得稅是報在甲○○之所得，並不是申
    報在妳名上，不合乎常理，妳作何解釋？」，答稱「我不知道怎麼解釋」，經警
    復詢其目的何在，則又稱：「我可以向元富公司申報業務獎金」、「（元富公司
    所支付的錢是何人領走？支付甲○○的薪資）是我領走」、「共領十七萬二千五
    百元」等情。被告丙○○之所以對於警詢問題不知如何回答，應係未再詳細交代
    因其在其他處所工作所得過高，為免其被課徵高額個人綜合所得稅，始向甲○○
    借用名義報稅等前因後果，對於其確實於八十七年度有向元富公司領取十七萬二
    千五百元業務獎金一情則自始至終均如此供述。雖被告丙○○無法提供向元富公
    司具領上開款項之證明，而被告乙○○亦供稱於九十年間因桃芝颱風過境造成損
    壞，具領款項帳冊至今均已無法尋得等情，而無直接證據證明被告丙○○確實自
    元富公司處領取十七萬二千五百元業務獎金；然證人即實際參與元富公司實際經
    營之被告二人母親林琇玲於本院九十三年六月三十日審理時，具結證稱：被告丙○○確實有於八十七年度介紹案件給元富公司承作，公司也有發放佣金給她，陸
    續分二、三次發放，共有十幾萬元，都是給現金等情（參本院卷第六五頁筆錄）
    ，亦證述被告丙○○確實有於八十七年間，自公司領取十餘萬元款項之待證事實
    。而被告丙○○此舉與現今社會存在逃漏個人綜合所得稅之方法並不相悖，其供
    稱確實有在該公司任職並領取十七萬二千五百元業務獎金一情，即堪予採信。既
    然被告丙○○有向元富公司領取十七萬二千五百元業務獎金，則元富公司相對地
    確實有該筆款項之支出，則身為負責人之被告乙○○縱使虛以甲○○名義發放獎
    金，與實際發給被告丙○○之獎金金額係屬相同，僅具領獎金名義者不同而已，
    元富公司確實有該筆獎金之實際支出，自無逃漏稅捐問題，被告乙○○亦無因其
    負責人身份，而依稅捐稽徵法第四十七條第依款規定，而有代罰問題。被告乙○○正犯之逃漏稅捐犯行既不能證明，被告丙○○幫助逃漏稅捐犯行自亦無從成立
    。
  2.另被告乙○○雖身為元富公司之負責人，有財團法人金融聯合徵信中心查詢單二
    紙（參九十三年度偵字第二四七八四號卷第五、六頁）在卷可明，復為被告二人
    所均是認。則依所得稅法第八十八條第一項第二款及八十九條第一項第二款：「
    納稅義務人有左列各類所得者，應由扣繳義務人於給付時，依規定之扣繳率或扣
    繳辦法，扣取稅款，並依第九十二條規定繳納之：．．．二機關、團體、事業或
    執行業務者所給付之薪資，．．．」、「前條各類所得稅款，其扣繳義務人及納
    稅義務人如左：．．．二薪資之所得，其扣繳義務人為機關、團體之責應扣繳單
    位主管、事業負責人及執行業務者；納稅義務人為取得所得者」等規定，被告乙○○既係元富公司負責人，本應負有製作各類所得扣繳暨免扣繳憑單之業務，乃
    法所明文。但查，被告乙○○雖係元富公司名義上負責人，然僅負責公司行政事
    項及跑外務，實際工廠經營部分乃由其父母負責，伊並不清楚報稅之事，業據被
    告乙○○於本院行準備程序及審理時供述在卷。被告丙○○於警詢及本院行準備
    程序、審理時亦均坦認其以甲○○名義報稅之事，被告乙○○均不知情。證人即
    被告二人母親林琇玲於本院審理時亦具結後證稱：元富公司屬於家族企業，員工
    薪資都請會計小姐在發放，每月製作薪資報表會給伊看過，乙○○並不會去看，
    就算有看，據伊研判她也沒有看進去，她較粗心坐不住；乙○○雖係公司負責人
    ，但她有時去工地，有時在工廠，並沒有負責薪水的事，公司薪資清冊及扣繳憑
    單也都沒有給乙○○看過，她也看不懂；而小姐流動性太大，各類所得扣繳暨免
    扣繳憑單及營利事業所得稅結算申報書之製作，由會計小姐製作表格後請外面記
    帳人員製作，會計小姐會根據之前有簽收薪資的員工來製作表格；一般公司報稅
    的公司章及負責人便章都放在公司內，由會計小姐自行取來蓋用，營利事業所得
    稅結算申報書上公司章及負責人章都是小姐蓋用等情綦詳。而觀元富公司之負責
    人雖登記為被告乙○○，股東則有被告丙○○、證人林琇玲，及案外人謝明政、
    謝麗珠、陸士範、傅亮文等人，被告同姓家族至少即佔有四人，加上證人林琇玲
    共五人，有前揭元富公司八十七年度營利事業所得稅結算申報書相關資料所附股
    東名冊存卷可按（參九十三年度偵字第二四七八四號卷第一二頁），顯然為家族
    企業可明。而被告乙○○於案發時年齡不過二十五歲，年紀尚輕，於本院行準備
    程序及審理期間，屢對於本院所詢有關公司員工若干、職司何業務、薪資若干，
    均表示不知情，觀其於臨訟期間行為舉止，亦不似矯揉造作故為不知情之說詞。
    應認被告乙○○對於提供何些員工名義報稅、薪資多少及被告丙○○提供甲○○
    之國民身分證持以報稅等事項，確係不知情，其所為辯解自堪予採信。
  (三)再依刑法第十二條：「行為非出於故意或過失者，不罰。過失行為之處罰，以有
    特別規定者為限」規定，本案並不能證明被告乙○○係出於故意而有上開行使業
    務登載不實犯行，且該罪行亦不處罰過失犯。且前逃漏稅稅捐部分亦無積極證據
    證明其犯罪，其被訴行使業務登載不實及逃漏稅捐部分爰均依法為無罪判決之諭
    知。至被告丙○○幫助逃漏稅捐部分則不另為無罪之諭知，已如前壹、二所述，
    附此敘明。
據上論斷，應依刑事訴訟法第四百五十二條、第二百九十九條第一項前段、第三百零
一條第一項，刑法第二百十六條、第二百十五條、第四十一條第一項前段，罰金罰鍰
提高標準條例第一條前段、第二條，判決如主文。
中      華      民      國      九十三      年      七    月    十四    日
                                        審判長法  官  張靜琪
                                              法  官  王世華
                                              法  官  賴妙雲
右正本證明與原本無異。
如不服本判決，應於送達後十日內向本院提出上訴狀 （須附繕本） ，上訴於台灣高
法院台中分院。
                                              書記官
中      華      民      國      九十三      年      七    月    十四    日
附錄論罪科刑法條
刑法第二百十六條、第二百十五條
第  215 條  (業務上文書登載不實罪)
            從事業務之人，明知為不實之事項，而登載於其業務上作成之文書，足
            生損害於公眾或他人者，處三年以下有期徒刑、拘役或五百元以下罰金
第  216 條  (行使偽造變造或登載不實之文書罪)
            行使第二百十條至第二百十五條之文書者，依偽造、變造文書或登載不
            事項或使登載不實事項之規定處斷。
